【裁判字號】    99,台上,6207
【裁判日期】    991007
【裁判案由】    貪污
【裁判全文】
最高法院刑事判決            九十九年度台上字第六二０七號
上  訴  人  甲○○
選任辯護人  徐松龍律師
            徐瑋琳律師
            李金澤律師
上  訴  人  乙○○
            丙○○
上列上訴人等因貪污案件，不服台灣高等法院中華民國九十九年
七月七日第二審更審判決（九十八年度上更(一)字第三０三號，起
訴案號：台灣台北地方法院檢察署九十三年度偵字第六八三０、
九０九０號），提起上訴，本院判決如下：
    主  文
原判決撤銷，發回台灣高等法院。
    理  由
本件原判決認定上訴人甲○○、乙○○、丙○○有如其事實欄所
載之貪污犯行，因而撤銷第一審之科刑判決，改判論處甲○○連
續依法令服務於地方自治團體所屬機關而具有法定職務權限之公
務員，對於職務之行為，收受不正利益；依法令服務於地方自治
團體所屬機關而具有法定職務權限之公務員，經辦公用工程，收
受回扣未遂；依法令服務於地方自治團體所屬機關而具有法定職
務權限之公務員，藉勢勒索財物未遂等三罪刑。乙○○、丙○○
幫助依據法令服務於地方自治團體所屬機關而具有法定職務，經
辦公用工程，收受回扣未遂罪刑。固非無見。
惟查：(一)、被告以外之人於審判外之言詞或書面陳述，除法律有
規定者外，不得作為證據，刑事訴訟法第一百五十九條第一項定
有明文。而所謂法律有規定者，即包括同法第一百五十九條之一
至同條之五所規定傳聞證據具有證據能力之例外情形。故如欲採
被告以外之人於審判外之言詞為證據時，須符合法律所規定之例
外情形，方得認其審判外之陳述有證據能力，並於判決中說明其
符合傳聞證據例外可信情況之理由，否則即有違證據法則及判決
不備理由之違法。又被告以外之人於檢察事務官、司法警察（官
）調查中所為之陳述，並非於審判中已踐行人證之調查證據程序
，令被告以外之人具結陳述，並接受被告之詰問，即得謂其先前
於檢察事務官、司法警察（官）調查中所為之陳述即具備證據適
格之要件。原判決認定甲○○有如其事實欄一三所載之貪污犯行
，依理由之說明，係以證人張淑芬、蘇美華、黃輝勝、傅昭智、
朱秀貞、李明彥、林坤勇、許偉鈞、林靖明等人於法務部調查局
台北市調查處（下稱調查局）之陳述為其部分論據（見原判決第
十四頁第十二至十七行、倒數第一行至第十五頁第三行、第十六
頁3.、第十七頁第一至四行、倒數第九行以下至第十八頁第七行
、倒數第六行以下、第十九頁3.、第二十頁第二十至二二行、第
二一頁第三行以下、第二八頁倒數第五行以下至第二九頁第四行
、第三一頁第十六、十七行、第三二頁第五行以下）。然前揭證
據係屬被告以外之人於審判外之言詞陳述，為傳聞證據，原則上
無證據能力，甲○○及其辯護人於原審已爭執其證據能力（見更
(一)審卷第七八頁背面、七九頁）。原判決未敘明該等供述究具備
上開何種例外得認為有證據能力之情形，逕採張淑芬、蘇美華、
黃輝勝、朱秀貞、李明彥、林靖明於調查局之陳述為判決之基礎
，或泛謂其餘證人於調查局之供述，均於審判時以證人身分到庭
作證，經甲○○及其辯護人充分對質及詰問，自均有證據能力云
云（見原判決第九頁第十六行以下），除有判決理由不備之違法
外，亦與證據法則相違。(二)、科刑之判決書，須將認定之犯罪事
實翔實記載，然後於理由內逐一說明其憑以認定之證據，使事實
與理由兩相一致，方為合法。又貪污治罪條例第四條第一項第三
款所稱「建築或經辦公用工程或購辦公用器材、物品收取回扣」
及同條項第五款「對於違背職務之行為收受賄賂」，雖均屬對公
務員之不法原因為給付，然二者犯罪態樣有別。前者係指公務員
就應付給之建築材料費、工程價款或購辦費用，向對方要約，提
取一定比率或扣取其中一部分，圖為自己不法之所有而言；後者
則係指對於公務員之違背職務行為，給付具有一定對價關係之金
錢或可以金錢計算之財物等不法報酬而言。原判決事實欄二記載
甲○○為台北市政府市場管理處第三科（現改稱工程科）之技士
，負責所轄公有市場興繕整修工程之監造、驗收、工程款之支付
等履約管理等業務，為依據法令從事公務之人員。甲○○得悉凱
威營造股份有限公司（下稱凱威營造）承攬「黎元大樓整修工程
」之屋頂複合式彈性防水工程欲轉承包，乃經由乙○○代覓承包
商，而由其抽取回扣。乙○○基於幫助甲○○收取回扣犯意，與
廣前有限公司（以下簡稱廣前公司）負責人林宗榮洽商如同意以
每平方米新台幣（下同）四百元之單價承作，而退該承價之差價
為佣金，即可與甲○○聯繫取得該工程。經林宗榮同意，以廣前
公司與凱威營造經理黃輝勝議價後，承包該防水工程，於簽訂「
發包承攬書」後，林宗榮計算該工程差價之回扣，而與甲○○約
妥將支付三十餘萬元。其後林宗榮因支出非預期材料費用，乃要
求僅給付十萬元，遭甲○○拒絕。乙○○乃請託丙○○撥打電話
予林宗榮代為傳達催討甲○○之回扣款，終因林宗榮拒絕給付而
未得逞等情。並論處甲○○依法令服務於地方自治團體所屬機關
而具有法定職務權限之公務員，經辦公用工程，收受回扣未遂罪
刑；乙○○、丙○○幫助依據法令服務於地方自治團體所屬機關
而具有法定職務，經辦公用工程，收受回扣未遂罪刑。乃認定乙
○○與林宗榮洽商如同意退工程差價為佣金，即可自甲○○處獲
致承包前揭工程；理由內說明林宗榮證稱乙○○介紹該工程，有
表示有差價就要退出，其答應乙○○要退差價，算係佣金。簽約
後，乙○○要其逕與甲○○聯繫談差價（見原判決第二三頁第十
九行以下）。林宗榮既僅應允退差價為乙○○介紹工程之佣金，
則甲○○究在何時、地，與林宗榮約定收取如何比例之回扣，抑
或係授權乙○○洽談回扣之事等與構成要件相關事項，於事實及
理由欄內均未詳加認定明確記載，已有理由欠備之可議；又林宗
榮究係因事前允諾乙○○同意退差價，而逕自甲○○處取得工程
，抑或經甲○○違背職務指示黃輝勝與林宗榮簽約而取得該工程
？甲○○若知情乙○○與林宗榮洽商內容，而以違背職務上行為
達其目的，嗣後收取或計畫收取款項，所收取者是否因違背職務
行為而獲致之不法對價，而有其他罪名之適用？原審未為勾稽釐
清，逕認甲○○、乙○○、丙○○有收取回扣未遂，亦嫌率斷。
(三)、修正後刑法第二條第一項規定：「行為後法律有變更者，適
用行為時之法律。但行為後之法律有利於行為人者，適用最有利
於行為人之法律。」係規範行為後法律變更所生新舊法比較適用
之準據法，於新法施行後，應適用新法第二條第一項之規定，為
「從舊從輕」之比較；比較時應就罪刑有關之共犯、未遂犯、想
像競合犯、牽連犯、連續犯、結合犯，以及累犯加重、自首減輕
暨其他法定加減原因（如身分加減）與加減例等一切情形，綜其
全部罪刑之結果而為比較。又刑法第三十一條第一項於乙○○、
丙○○行為後之民國九十五年七月一日修正施行，已從「因身分
或其他特定關係成立之罪，其共同實施或教唆幫助者，雖無特定
關係，仍以共犯論。」修正為「因身分或其他特定關係成立之罪
，其共同實行、教唆或幫助者，雖無特定關係，仍以正犯或共犯
論。但得減輕其刑。」又依貪污治罪條例第十九條所定「本條例
未規定者，適用其他法律之規定」，則於適用貪污治罪條例第三
條而論處罪刑之情形，亦有上開刑法第三十一條第一項但書之適
用。原判決理由敘明乙○○、丙○○雖非公務員，然與公務員之
甲○○共犯貪污治罪條例之罪，仍應該條例處斷，所為係犯貪污
治罪條例第四條第二項、第一項第三款經辦公用工程，收受回扣
未遂罪之幫助犯。就刑法第三十一條第一項之修正，並未一併列
為綜合比較全部修正情形之適用之事由，難謂適法。上訴意旨均
執以指摘原判決不當，非無理由，應認仍有撤銷發回之原因。原
判決關於甲○○不另為無罪諭知部分，基於審判不可分原則，併
予發回。
據上論結，應依刑事訴訟法第三百九十七條、第四百零一條，判
決如主文。
中    華    民    國  九十九  年    十    月    七    日
                      最高法院刑事第十一庭
                          審判長法官  石  木  欽
                                法官  洪  佳  濱
                                法官  韓  金  秀
                                法官  段  景  榕
                                法官  周  煙  平
本件正本證明與原本無異
                                      書  記  官
中    華    民    國  九十九  年    十    月   十二   日
                                                       s

司法院資訊處製作；財團法人民間司法改革基金會備份。
